【裁判字號】    96,上,993
【裁判日期】    971202
【裁判案由】    侵權行為損害賠償
【裁判全文】
臺灣高等法院民事判決                   96年度上字第993號
上  訴  人  丙○○
訴訟代理人  甲○○
上  訴  人  戊○○○○○○○○○○○
            丁○○
共      同
訴訟代理人  郭宏義律師
上列當事人間侵權行為損害賠償事件，兩造對於中華民國96年9
月28日臺灣臺北地方法院96年度訴字第4661號第一審判決各自提
起上訴，本院於97年11月18日言詞辯論終結，判決如下：
    主  文
兩造上訴均駁回。
第二審訴訟費用由兩造各自負擔。
原判決所命遷出、拆除建物返還土地之位置及面積，更正為附圖
所示B部分，面積三○平方公尺。
    事實及理由
一、上訴人丙○○（以下稱丙○○）主張：坐落臺北市○○區○
    ○段3小段第544地號土地（以下稱系爭土地）及其上門牌號
    碼臺北市○○○路○段25巷1號1樓至7樓（以下稱系爭大樓）
    為伊、對造上訴人丁○○（以下稱丁○○）及訴外人彭素滿
    、高全彬、高銓志、何清純、郭宏義及鄭萬壽（以下稱彭素
    滿等6人）所共有，詎丁○○所有系爭大樓1樓房屋後方有增
    建部分，占有系爭大樓法定空地如附圖所示B部分（以下稱B
    部分法定空地），丁○○並將系爭大樓1樓連同該增建部分
    （以下稱系爭建物）出租予對造上訴人戊○○○○○○○○
    ○○○（以下稱鍾勝德），侵害其他共有人之權益。又系爭
    建物邊緣有一斜面台階，竊賊得以藉此攀爬至該建物屋頂，
    再利用2樓鐵窗攀爬至3樓，侵入伊所有3樓房屋行竊，前後
    計有5次，伊配偶甲○○遭竊約新臺幣（下同）8萬元，而伊
    修理遭破壞之鐵窗則支出6千元，伊前向丁○○請求賠償，
    其竟置之不理等情。爰依民法第821條及第191條第1項規定
    ，求為命鍾勝德應自系爭建物遷出，及丁○○應將系爭建物
    拆除，並返還所占用之土地予全體共有人，暨賠償伊86,000
    元之判決。原審判命鍾勝德自系爭建物遷出、丁○○應將系
    爭建物拆除，並返還該部分土地予全體共有人；另駁回丙○
    ○其餘之訴。丙○○就其敗訴部分聲明不服，提起上訴。上
    訴聲明：(一)原判決關於駁回丙○○後開第2項之訴部分廢棄
    。(二)丁○○應給付丙○○86,000元。並就鍾勝德及丁○○之
    上訴，於本院答辯聲明：上訴駁回。
二、鍾勝德、丁○○則以：民國77年丁○○購買1樓房地前，系
    爭大樓後方之法定空地即有由1樓所有權人使用之分管約定
    存在，丁○○係承接此一權利，丙○○於69年間購買系爭大
    樓3樓房地時，即知有前開分管約定存在，縱非明知，此一
    分管約定亦符當時不動產買賣之交易習慣，應屬可得知，自
    應受該分管約定拘束，故丁○○因分管約定而得專用系爭建
    物所在土地，鍾勝德因租賃關係而占用，亦有正當權源；況
    系爭建物位於1樓之後院既非防火巷，亦與消防安全無關，
    拆除系爭建物，對丙○○及其他區分所有人毫無利益可言，
    系爭建物存在迄今已逾20餘年，若拆除將影響丁○○及及承
    租人鍾勝德之利益甚鉅，依民法第148條規定，丙○○提起
    本件訴訟，顯為權利濫用；系爭大樓後院之圍牆屬合法建物
    ，丙○○自不得請求拆除；又依丙○○之主張，遭竊之被害
    人係其夫甲○○，丙○○為賠償之請求，其當事人不適格；
    且丙○○並未證明其配偶有遭竊及受有8萬元損害之事實，
    縱其財物損失屬實，加害人係竊賊，與系爭建物搭建無因果
    關係等語，資為抗辯。並上訴聲明：(一)原判決命鍾勝德遷出
    建物、丁○○拆屋還地部分均廢棄。(二)上開廢棄部分，丙○
    ○在第一審之訴駁回。並就丙○○之上訴，丁○○於本院答
    辯聲明：上訴駁回。
三、查丙○○、丁○○分別為系爭大樓3樓、1樓房屋之所有權人
    ，系爭土地為其2人與訴外人彭素滿等6人所共有，系爭建物
    為丁○○所有上開1樓房屋之增建部分，占有B部分之法定空
    地，丁○○將系爭建物併同1樓房屋出租鍾勝德使用等事實
    ，為兩造所不爭，復有建物及土地登記簿謄本附卷可稽，並
    經本院會同臺北市大安地政事務所（以下稱大安地政事務所
    ）勘驗現場屬實，有勘驗筆錄及土地複丈成果圖在卷可證，
    堪信為真實。
四、丙○○主張，丁○○所有系爭建物，未經共有人同意無權占
    有B部分法定空地，並將建物出租予鍾勝德，依所有權及共
    有之法律關係，伊得請求鍾勝德自系爭建物遷出、丁○○應
    拆屋還地，又竊賊屢次經由系爭建物攀爬侵入伊3樓房屋行
    竊，致伊配偶甲○○損失8萬元，伊因此支出鐵窗修理費6千
    元，應由丁○○賠償等情，已為丁○○及鍾勝德所否認，並
    以前揭情詞置辯。經查：
  (一)按各共有人按其應有部分，對於共有物之全部雖有使用收益
    之權。惟共有人對共有物之特定部分使用收益，仍須徵得他
    共有人全體之同意，非謂共有人得對共有物之全部或任何一
    部有自由使用收益之權利。如共有人不顧他共有人之利益，
    而就共有物之全部或一部任意使用收益，即屬侵害他共有人
    之權利（最高法院62年台上字第1803號判例意旨參照）。又
    各共有人對於第三人，得就共有物之全部為本於所有權之請
    求。但回復共有物之請求，僅得為共有人全體之利益為之，
    民法第821條定有明文。而以無權占有為原因，請求返還土
    地者，占有人對土地所有權存在之事實無爭執，而僅以非無
    權占有為抗辯者，自應就其取得占有係有正當權源之事實證
    明之。本件系爭土地為丁○○與丙○○及訴外人彭素滿等6
    人所共有，既為丁○○所不爭，則丁○○自應對系爭建物占
    有系爭土地之特定部分有何合法權源負舉證之責。查：
  1.丁○○雖辯稱，系爭大樓乃地主與建商於67年間合建後分屋
    出售，當時即約定1樓法定空地由1樓所有人分管使用，丁○
    ○於77年間向地主購買系爭1樓房屋時即繼受此項分管協議
    云云。惟查，依丁○○所提買受系爭大樓1樓房屋之不動產
    買賣契約書第11條第3項固約定：「本買賣不動產權利範圍
    包括後院空地、西側空地、騎樓平台等現承租人所使用部分
    。」等語（見原審卷第13頁），然該買賣契約為丁○○與出
    賣人乙○○、方仁駿、方仁猷所簽訂，僅能認買賣標的範圍
    包括系爭大樓1樓後院空地，然無從證明出賣人乙○○、方
    仁俊及方仁猷對該空地與其他共有人間確有約定專屬使用權
    利，丁○○據該契約證明其前手對B部分法定空地有分管契
    約存在，尚無可取。
  2.丁○○復稱，依丙○○所提其前手楊秋子購買系爭大樓3樓
    之契約書（以下稱楊秋子契約書）附件「產權清楚」第3點
    約定：「使用範圍：電梯間、樓梯間為公共管理，地下層除
    放置公共設施外，其餘本公司保留另為其他用途。」等語可
    知，建商所售出之樓層，使用範圍除固有室內部分外，僅包
    括電梯間、樓梯間地下層放置公共設施之部分。其餘部
    分例如頂樓平台、1樓法定空地，已由建商約定歸給地主分
    管云云。然楊秋子契約書乃楊秋子與出賣人蔡楊燕於65年11
    月22日所簽訂，買賣標的為系爭大樓3樓房屋，該契約書後
    附有永華建設開發股份有限公司（永華公司）關於杭州綠園
    別墅之廣告圖說，前開文字係印製於各層樓平面圖之後，內
    容包括「施工及用料說明」、「產權清楚」「代辦貸款」等
    （見外放證物），應為永華公司預售系爭大樓之說明書，而
    非買賣契約，本不足為建商與各買受系爭大樓之區分所有權
    人有關系爭土地分管約定之認定。況依該「產權清楚」說明
    係謂：「本大樓房地產登記手續專門辦理保證產權清楚。1.
    土地部分：各層持分產權。2.房屋部分：各層均持有獨立產
    權。3.使用範圍：電梯間、樓梯間為公共管理，地下層除放
    置公共設施外，其餘本公司保留另為其他用途。…」等語（
    見本院卷第91頁）。該所謂「其餘本公司保留另為其他用途
    」係連接前述「地下層除放置公共設施外」之文字，應指地
    下層其餘部分而言，丁○○指稱為頂樓平台、1樓法定空地
    之約定，尚與文義不符，自無可採。至丁○○另謂，丙○○
    所提楊秋子契約書並不完整，前部分頁數已遭撕除，可推論
    遭撕去部分，係丙○○刻意隱匿分管約定云云，未見其舉證
    以明之，核屬推論之詞，亦無可取。
  3.次按所謂默示之意思表示，係指依表意人之舉動或其他情事
    ，足以間接推知其效果意思者而言，若單純之沉默，則除有
    特別情事，依社會觀念可認為一定意思表示者外，不得謂為
    默示之意思表示（最高法院29年上字第762號判例意旨參照
    ）。丁○○又辯稱，2、30年來從未有任何區分所有權人對
    此使用之狀態表示異議或有任何訴訟，縱屬實情，充其量僅
    為共有人單純之沈默，尚難證有為一定之意思表示，丁○○
    據以辯稱，共有人間已成立默示之分管協議，委無可採。
  4.丁○○另稱，公寓大廈管理條例施行前之不動產買賣，有1
    樓空地歸1樓住戶使用之交易習慣，丙○○自應受拘束云云
    。但查，依84年6月28日公布施行之公寓大廈管理條例第7條
    規定，公寓大廈共用部分不得獨立使用供作專有部分。其為
    下列各款者，並不得為約定專用部分：一公寓大廈本身所占
    之地面…。」同條例第55條第2項則規定：「前項公寓大廈
    （即本條例施行前已取得建造執照之公寓大廈）於區分所有
    權人會議訂定規約前，以第60條規約範本視為規約。但得不
    受第7條各款不得為約定專用部分之限制。」是公寓大廈管
    理條例施行前已取得建造執照之公寓大廈，其區分所有權人
    就公寓大廈共有部分約定專用，固不受公寓大廈管理條例第
    7條各款之拘束，然仍須區分所有權人間已有分管約定始能
    適用。本件丁○○既未證明系爭大廈區分所有權人間就B部
    分法定空地有分管協議存在，復未證明有該分管使用之交易
    習慣，其辯稱非無權占有，洵不可採。
  5.再民法第148條係規定行使權利，不得以損害他人為主要目
    的，若當事人行使權利，雖足使他人喪失利益，而茍非以損
    害他人為主要目的，即不在該條所定範圍之內（最高法院45
    年台上字第105號判例意旨參照）。又建築法第11條第1、3
    、4項分別規定，本法所稱建築基地，為供建築物本身所占
    之地面及其所應留設之法定空地。前項法定空地之留設，應
    包括建築物與其前後左右之道路或其他建築物間之距離，其
    寬度於建築管理規則中定之。應留設之法定空地，非依規定
    不得分割、移轉，並不得重複使用。本件系爭建物所占用B
    部分空地為系爭大樓之法定空地，有97年5月9日臺北市建築
    管理處函附卷為證（見本院卷第119頁），自應依前開法定
    空地設置之目的及通常方式使用之。本件丁○○既不能證明
    系爭建物占有B部分法定空地有何合法權源，而系爭建物非
    保存登記之建物，其占有該部分法定空地，已使該空地失去
    法定空地用途。是縱丙○○請求拆除系爭建物，將影響丁○
    ○及承租人鍾勝德之利益，惟其2人仍有系爭大樓1樓之合法
    建物可資使用，衡量共有人及丁○○、鍾勝德間之利益，尚
    難認本件丙○○為共有人行使權利，係以損害丁○○、鍾勝
    德為主要目的，丁○○所辯，並不足採。
  6.丁○○末抗辯，系爭建物1樓後院之圍牆，係竣工圖1樓後院
    之圍牆存在，屬合法建物，不得拆除云云，並提出竣工圖為
    證。但查，竣工圖上1樓後院雖繪製有高170公分之圍牆，然
    其與後院地界有150公分之防火巷（見本院卷第190頁），而
    系爭建物與同段535號地界之距離僅0.75公尺，有大安地政
    事務所複丈成果圖可稽（見本院卷第176頁），自難認系爭
    建物包含前開竣工圖之圍牆。丁○○雖稱，系爭建物完工取
    得使用執照後，系爭土地因地籍重測減少面積8平方公尺，
    該減少之位置在1樓後方，因地界內移80公分，致原後院圍
    牆與地界之距離不滿150公分云云。然地籍重測，因其測量
    技術及使用儀器遠較日據時期精密優良，又數十年來，土地
    因人為或天然地形變遷，加以複丈時誤差之配賦，常使重測
    前後土地面積發生增減。該面積之增減既非因合併、分割所
    致，自難以重測前後面積之增減，認定增加或減少之面積係
    重測前之特定部分。從而，丁○○稱系爭建物後之圍牆，屬
    合法建築，丙○○不得請求拆除云云，並無理由。
  7.綜上，丁○○不能證明系爭建物占有系爭土地B部分法定空
    地有何合法權源，丙○○基於共有人地位行使共有物返還請
    求權，請求鍾勝德自系爭建物遷出、丁○○拆除系爭建物，
    並將系爭建物所占用系爭土地之部分返還全體共有人，自有
    理由，應予准許。
  (二)損害賠償之債，以有損害之發生及有責任原因之事實，並二
    者之間，有相當因果關係為成立要件。故原告所主張損害賠
    償之債，如不合於此項成立要件者，即難謂有損害賠償請求
    權存在（最高法院48年台上字第481號判例意旨參照）。丙
    ○○另主張，竊賊屢次經由系爭建物攀爬侵入伊3樓房屋行
    竊，致伊配偶甲○○損失8萬元等情，已為丁○○所否認，
    姑不論丙○○主張受有損失之人為甲○○，其提起損害賠償
    之訴，已有當事人不適格。縱為適格原告，然其對竊賊確係
    經由系爭建物攀爬侵入及遭竊8萬元之事實，亦未舉證以實
    其說。其雖聲請本院調閱臺北市政府警察局大安分局報案紀
    錄、筆錄暨現場勘查報告為證，然依該局受理各類案件記錄
    表（編號0000000）處理情形記載：「…通知鑑識人員到場
    鑑識，發現鐵窗是多日前之破壞，並非其所稱之當時之破壞
    。」等語（見本院卷第165頁），而上開案件記錄表並未記
    載有遭竊8萬元之情事，至筆錄內容雖稱有金錢損失，亦為
    甲○○單方陳述，不足為證。故丙○○主張，丁○○應賠償
    8萬元，尚有未合。又丙○○既不能證明確有竊賊經由系爭
    建物攀爬侵入伊位於3樓房屋，則其主張，丁○○應賠償其
    支出鐵窗修理費6千元，亦屬無據。
五、綜上所述，丁○○不能證明其所有系爭建物占有B部分法定
    空地，有何正當權源，則丙○○本於所有權及共有之法律關
    係，請求承租人鍾勝德自系爭建物遷出，丁○○將系爭建物
    拆除並返還該部分土地予全體共有人，洵屬有據，自應准許
    。又丙○○不能證明其確有損害，及損害與系爭建物有何因
    果關係，則本於民法第191條第1項規定，請求丁○○賠償86
    ,000 元，亦屬無據，應予駁回。原審判命鍾勝德遷出、丁
    ○○拆屋還地，並駁回丙○○損害賠償之請求，經核並無違
    誤。兩造各就其敗訴部分上訴，指摘原判決不當，聲明廢棄
    改判，為無理由，應駁回其上訴。另證人即大安地政事務所
    測量人員己○○於本院證稱：「我不知道原審的指界是如何
    ，我有發現兩個成果圖不一樣，我想可能是指界的問題。我
    是以增建物的最外圍牆壁所畫的。（房屋增建部分）是從牆
    壁外緣開始量的。」等語（見本院卷第228頁背面），堪認
    系爭建物占用之位置應如證人製送本院之複丈成果圖即附圖
    所示B部分，面積30平方公尺，原判決附圖顯有錯誤，爰更
    正之。
六、據上論結，本件兩造之上訴，均為無理由。依民事訴訟法第
    449條第1項、第78條，判決如主文。
中    華    民    國    97    年    12    月     2    日
                    民事第十一庭
                        審判長法  官  鄭雅萍
                              法  官  徐福晉
                              法  官  詹文馨
正本係照原本作成。
丙○○不得上訴
鍾勝德、丁○○如不服本判決，應於收受送達後20日內向本院提
出上訴書狀，其未表明上訴理由者，應於提出上訴後20日內向本
院補提理由書狀（均須按他造當事人之人數附繕本）上訴時應提
出委任律師或具有律師資格之人之委任狀；委任有律師資格者，
另應附具律師資格證書及釋明委任人與受任人有民事訴訟法第
466 條之1第1項但書或第2項（詳附註）所定關係之釋明文書影
本。
中    華    民    國    97    年    12    月    3     日
                              書記官  周淑靜
附註：
民事訴訟法第466條之1（第1項、第2項）：
對於第二審判決上訴，上訴人應委任律師為訴訟代理人。但上訴
人或其他法定代理人具有律師資格者，不在此限。
上訴人之配偶、三親等內之血親、二親等內之姻親，或上訴人為
法人、中央或地方機關時，其所屬專任人員具有律師資格並經法
院認為適當者，亦得為第三審訴訟代理人。


司法院資訊處製作；財團法人民間司法改革基金會備份。
